【裁判字號】    97,易,667
【裁判日期】    970729
【裁判案由】    違反商標法
【裁判全文】
臺灣高雄地方法院刑事判決               97年度易字第667號
公  訴  人  臺灣高雄地方法院檢察署檢察官
被      告  乙○○
選任辯護人  黃見志律師
上列被告因違反商標法案件，經檢察官提起公訴（96年度偵字第
34916號），本院判決如下：
    主  文
乙○○犯商標法第八十一條第三款之侵害商標權罪，處有期徒刑
參月，如易科罰金，以新臺幣壹仟元折算壹日。未扣案之印有「
小乾杯菜味酒場」商標字樣之廣告招牌貳面沒收之。又犯商標法
第八十一條第三款之侵害商標權罪，處有期徒刑參月，如易科罰
金，以新臺幣壹仟元折算壹日。未扣案之印有「大乾杯菜味酒場
」商標字樣之廣告招牌貳面沒收之。應執行有期徒刑肆月，如易
科罰金，以新臺幣壹仟元折算壹日。未扣案之印有「小乾杯菜味
酒場」、「大乾杯菜味酒場」商標字樣之廣告招牌各貳面，均沒
收之。
    事  實
一、乙○○明知「乾杯」之商標名稱及圖樣，係甲○○○向經濟
    部智慧財產局申請核准註冊取得商標專用權（註冊審定號碼
    為第00000000號），指定使用於冷熱飲料店、飲食店、小吃
    店、冰果店、茶室、餐廳、咖啡廳、啤酒屋、酒吧、飯店、
    燒肉店、日式燒肉店，廣為業者及消費大眾所共知，商標註
    冊公告日期為92年4 月16日，專用期限至民國102 年3 月15
    日止，現仍於商標專用期間內，未經甲○○○同意，不得使
    用近似之商標於類似服務，竟基於侵害他人商標權之犯意，
    未經甲○○○之同意或授權，分別於95年11月間某日及96年
    4 月間某日起，在高雄市○○○路270 號及高雄市○○○路
    182 號開設「小乾杯菜味酒場」、「大乾杯菜味酒場」飲食
    店，並擔任實際負責人，擅自在該飲食店招牌上使用近似於
    上開註冊商標之名稱，並經營販賣串燒、啤酒等類似於甲○
    ○○所經營「乾杯」日式燒肉之小吃店，經具有普通知識經
    驗之消費者，於消費時施以普通之注意，即有混淆誤認該服
    務來源係為甲○○○經營之乾杯燒肉店或與其有所關聯之虞
    。
二、案經甲○○○訴請臺灣高雄地方法院檢察署檢察官偵查起訴
    。
    理  由
壹、程序部分
    被告以外之人於審判外之言詞或書面陳述，除法律有規定者
    外，不得作為證據；又被告以外之人於審判外之陳述，雖不
    符刑事訴訟法第159 條之1 至第159 條之4 之規定，而經當
    事人於審判程序同意作為證據，法院審酌該言詞陳述或書面
    陳述作成時之情況，認為適當者，亦得為證據，刑事訴訟法
    第159 條第1 項、第159 條之5 定有明文。本件檢察官、被
    告及辯護人就本判決所引用各項證據之證據能力均明示同意
    有證據能力（A 卷第35頁），本院認該具有傳聞證據性質
    之證據，並無任何違法取證之不法情形，以之作為證據使用
    係屬適當，自得採為認定事實之證據。
貳、實體部分
一、訊據被告乙○○固坦承未得告訴人甲○○○之同意，而分別
    於95年11月間、96年4 月某日間起在高雄市○○○路270 號
    及高雄市○○○路182 號開設「小乾杯菜味酒場」、「大乾
    杯菜味酒場」飲食店，並以「小乾杯菜味酒場」、「大乾杯
    菜味酒場」為標誌使用於招牌上，對外表彰其所經營之服務
    ，惟否認有何違反商標法犯行，辯稱：伊所經營之「小乾杯
    」、「大乾杯」菜味酒場飲食店，販賣內容為串燒、啤酒，
    營業性質類似海產店，與告訴人經營之「乾杯」燒肉店性質
    不同，且伊事後經通知才知道有「乾杯」燒肉店云云，辯護
    人則以：「乾杯」乃一動詞，流行性口號，並為一般民眾所
    慣用，不具識別性、顯著性，在高雄地區亦有其他店家使用
    「乾杯」為店名；又告訴人經營之「乾杯」燒肉店均在北部
    ，在南部並無知名度，被告於經營之「小乾杯」、「大乾杯
    」菜味酒場飲食店之初，並不知「乾杯」燒肉店，其係因日
    本Asahi 乾杯啤酒為店內促銷之主打，乃得Asahi 乾杯啤酒
    之臺灣總代理三商行同意授權，招牌更引用Asahi 乾杯生啤
    酒之照片，主觀上無侵害商標權之故意；另被告懸掛之招牌
    為「小乾杯菜味酒場」、「大乾杯菜味酒場」，地點在高雄
    ，告訴人註冊商標為「乾杯」，經營日式燒肉店，二者經營
    方式、性質、內容、風格、招牌皆顯著不同，客觀上不致使
    一般消費者有誤認之虞等語為被告辯護。
二、經查：
  (一)「乾杯」之商標名稱及圖樣，係告訴人向經濟部智慧財產局
    申請核准註冊取得商標專用權（註冊審定號碼為第00000000
    號），註冊公告日期為92年4 月16日，專用期限至102 年3
    月15日止，指定使用於冷熱飲料店、飲食店、小吃店、冰果
    店、茶室、餐廳、咖啡廳、啤酒屋、酒吧、飯店、燒肉店、
    日式燒肉店，而被告分別於95年11月間某日及96年4 月間某
    日起，在高雄市○○○路270 號及高雄市○○○路182 號開
    設「小乾杯菜味酒場」、「大乾杯菜味酒場」飲食店，擔任
    實際負責人，並在該商店招牌上使用「小乾杯菜味酒場」、
    「大乾杯菜味酒場」之名稱，經營販賣串燒、啤酒等情，有
    卷附之經濟部智慧財產局商標資料檢索服務（A卷第7 頁
    ）、「小乾杯菜味酒場」及「大乾杯菜味酒場」照片（A 
    卷第23頁至第24頁，A 卷第51頁）在卷可稽，且為被告所
    不爭執，此部分事實堪信為真正。
  (二)被告雖以上揭情辭置辯，惟查：
  1.商標近似之態樣，包括文字近似、讀音近似及觀念近似等情
    形，而所謂商標圖樣近似，則指異時異地隔離及通體觀察，
    兩商標圖樣在文字、圖形、記號、顏色組合或其他聯合式，
    有一相仿，具備普通知識經驗之商品購買者，施以通常之辨
    別及注意，有引起混同誤認之虞者而言（最高法院90年度台
    非字第15號判決）。本件被告所使用「小乾杯菜味酒場」、
    「大乾杯菜味酒場」之招牌係以大型字體特別突顯「小乾杯
    」、「大乾杯」，輔以較小字體之「菜味酒場」所構成（A
    卷第23頁至第24頁，A 卷第51頁），其中「小乾杯」、
    「大乾杯」3 字不僅字體較其他字體明顯為大，並以不同字
    體書寫，顯然強調「小乾杯」、「大乾杯」3 字，就具有普
    通知識經驗之消費者一眼所見該圖樣之整體圖樣所呈現之主
    要部分即為「乾杯」2 字，此與告訴人所申請註冊之「乾杯
    」商標圖樣之文字、發音、書寫、及排列方式均相同，且告
    訴人所經營之「乾杯」燒肉店亦不乏以「小乾杯」、「淡水
    乾杯」、「老乾杯」等為招牌標誌（A 卷第13頁），二者
    於異時異地隔離觀察，在外觀、觀念及讀音尚難謂無使消費
    者產生混淆誤認之虞，自屬近似之商標無疑，且縱高雄地區
    有其他以「乾杯」為名之商店，亦不得以他人之不法阻卻違
    法，則辯護人以：「乾杯」不具識別性、顯著性，在高雄地
    區亦有其他店家使用「乾杯」為店名等語為被告辯護，尚難
    憑採。
  2.按類似商品或服務之判斷，不受商標法施行細則所定商品或
    服務分類之限制，商標法第17條第6 項定有明文，而須審酌
    一般社會通念及市場交易情形、該等商品或服務之性質、產
    製、原料、用途、功能及銷售市場等一切相關因素。告訴人
    商標所指定之專用服務，包括冷熱飲料店、飲食店、小吃店
    、冰果店、茶室、餐廳、咖啡廳、啤酒屋、酒吧、飯店、燒
    肉店、日式燒肉店等餐飲服務，其所經營之「乾杯」燒肉店
    主要提供各類生食供消費者燒烤（A 卷第25頁至第28頁）
    ，且提供無酒精飲料及啤酒；而被告使用上述名稱用以表彰
    餐飲服務之「小乾杯菜味酒場」、「大乾杯菜味酒場」飲食
    店，其主要亦係以燒烤方式料理食物（A 卷第29頁、A 
    卷第56頁），亦提供類飲料及啤酒，衡諸社會通念，二者市
    ○○○○道及所吸引之消費族群亦常見重疊，應認屬類似服
    務之範疇。
  3.告訴人取得之系爭註冊商標公告日期為92年4 月16日，並開
    立7 家分店，分店名稱為「乾杯」、「小乾杯」、「KANPAI
    」、「老乾杯」，而「乾杯」燒肉店在網路上廣為討論，並
    迭經媒體報導（A 卷第29頁第45頁），告訴人前開商標所
    表彰之服務，堪認已廣為相關業者及消費大眾所普遍認知，
    再參諸今日工商產業高度發展之際，各餐飲業均朝向多角化
    經營，客觀上仍易使一般消費者與告訴人產生聯想，而對其
    所表彰之商品來源或產製主體產生混淆誤認之虞。又告訴人
    之商標頗具知名度，且已經註冊登記，被告實難諉為不知，
    況被告於96年6 月間接獲告訴人所委託亞信專利法律事務所
    96年6 月29日所發之存證信函（A 卷第12頁）後，仍繼續
    使用與告訴人近似之名稱於其所經營與告訴人類似之餐飲服
    務上，其侵害商標權之故意，灼然自明。
  (三)綜上所述，被告所辯為卸責之詞，不足採信。其犯行洵堪認
    定，應依法論科。
三、核被告所為，均係違反商標法第81條第3 款之侵害商標權罪
    。被告先於95年11月間某日起，於高雄市○○○路270 號開
    設「小乾杯菜味酒場」飲食店，擅自在該商店招牌上使用近
    似於上開註冊商標之名稱，復於96年4 月間某日，又於高雄
    市○○○路182 號開設「大乾杯菜味酒場」飲食店，擅自在
    該商店招牌上使用近似於上開註冊商標之名稱，所犯上開2
    罪，顯係各別起意，犯意各別，應予分論併罰。公訴意旨雖
    認被告先後違反商標法第81條第3 款之侵害商標權罪，係接
    續犯，惟查：被告自陳其於95年11月間某日先在高雄市○○
    ○路270 號開設「小乾杯菜味酒場」飲食店，之後因市場反
    應不錯，才另行起意尋找地點，再經營另1 家餐飲店，因為
    原來的店以「小乾杯菜味酒場」為名，另1 家店就以「大乾
    杯菜味酒場」等語（A 卷第71頁），又2 家店開始營業時
    間相距5 月餘，期間非短，難認係以接續犯意為之，併此敘
    明。爰審酌商標有辨識商品及服務來源功用，權利人須經過
    相當時間並投入大量資金於行銷及品質改良，始使該商標具
    有代表一定品質效果，被告為貪圖利益，使用近似告訴人商
    標圖樣，對商標權人潛在市場利益造成侵害非小，復否認犯
    罪，未與告訴人和解，態度非佳，惟念其前無任何犯罪科刑
    記錄，素行尚佳等一切情狀，分別量處如主文所示之刑，並
    分別諭知易科罰金折算標準，並定其應執行刑。又本件被告
    犯罪時間延續至96年4 月24日之後，核無中華民國96年罪犯
    減刑條例之適用。至被告在其所開設之餐飲店使用之印有「
    小乾杯菜味酒場」、「大乾杯菜味酒場」商標字樣之廣告招
    牌各2 面（A 卷第23頁至第24頁，A 卷第51頁），雖未
    扣案，但無證據證明已滅失，自應依商標法第83條規定宣告
    沒收之，附此敘明。
據上論斷，應依刑事訴訟法第299 條第1 項前段，商標法第81條
第3 款、第83條，刑法第11條前段，第41條第1 項、第51條第5
款，判決如主文。
本案經檢察官郭騰月到庭執行職務。
中    華    民    國    97    年    7     月    29    日
                  刑事第一庭    法  官  王淑惠
以上正本證明與原本無異。
如不服本判決應於收受本判決後10日內向本院提出上訴書狀，並
應敘述具體理由，如未敘述上訴理由者，應於上訴期間屆滿後20
日內補提理由書狀於本院（均須按他造當事人之人數附繕本）「
切勿逕送上級法院」。
中    華    民    國    97    年    7     月    29    日
                                書記官  郭素蓉
附錄法條
商標法第81條
未得商標權人或團體商標權人同意，有下列情形之一者，處3 年
以下有期徒刑、拘役或科或併科新臺幣二十萬元以下罰金：
一、於同一商品或服務，使用相同之註冊商標或團體商標者。
二、於類似之商品或服務，使用相同之註冊商標或團體商標，有
    致相關消費者混淆誤認之虞者。
三、於同一或類似之商品或服務，使用近似於其註冊商標或團體
    商標之商標，有致相關消費者混淆誤認之虞者。


司法院資訊處製作；財團法人民間司法改革基金會備份。
